臺灣板橋地方法院民事判決　九十年度簡上字第一五號
　　上　訴　人　甲○○○
　　被　上訴人　乙○○
右當事人間請求給付會款事件，上訴人對於中華民國八十九年十月十七日臺灣板橋地
方法院板橋簡易庭八十九年度板簡字第一六五三號第一審判決提起上訴，本院判決如
左：
    主      文
上訴駁回。
第二審訴訟費用由上訴人負擔。
    事      實
甲、上訴人方面：
壹、聲明：
  一、原判決廢棄。
  二、被上訴人應給付上訴人新台幣（下同）一百二十三萬八千元，及自民國八十九
      年七月十八日起至清償日止，按年息百分之五計算之利息。
貳、陳述：除與原判決記載相同者，茲引用之外，補稱：
  一、本件和解契約係上訴人受被上訴人詐欺所為之意思表示，上訴人謹以上訴狀繕
      本之送達為撤銷之意思表示，而和解契約既經撤銷，視為自始無效，上訴人自
      得基於合會之法律關係，請求被上訴人給付所積欠之全部合會金一百二十三萬
      八千元。
  二、按因被詐欺或被脅迫而為意思表示者，表意人得撤銷其意思表示，意思表示經
      撤銷者視為自始無效，民法第九十二條第一項及第一百一十四條第一項分別定
      有明文。所謂詐欺云者，係謂欲相對人陷於錯誤，故意示以不實之事，令其因
      錯誤而為意思表示之謂，最高法院十八年上字第三七一號著有判例可參。易言
      之，意思表示之詐欺只須詐欺人有使被詐欺人陷於錯誤之意思，並使被詐欺人
      因該錯誤而為意思表示之意思即可，不必如刑法上之詐欺須有取得財產上不法
      利益之意圖，亦不必如侵權行為之詐欺，須有侵害相對人權利之故意。其次，
      詐欺人尚須為詐欺之行為，而所謂詐欺行為即以使被詐欺人陷於錯誤，加深錯
      誤，或保持錯誤，而積極的虛構事實，變更事實，或隱匿事實之行為。
      查本件被上訴人自始即有詐取上訴人合會金之意思，其於八十九年二月五日收
      取上訴人當月應繳之合會金十九萬元後，即逃逸無蹤並避不見面，嗣上訴人及
　　　被騙之其他合會會員欲至被上訴人與其夫田海洲、小叔田台明等人合開之橡樹
　　　園托兒所抗議時，才推由田海洲出面，田海洲先則說他們已「破產」，繼而以
　　　苦肉計誘騙大家說要去「跳樓」，最後則使出殺手威脅大家簽立和解書，聲
　　　稱若有一人不依渠條件簽立和解書，則所有受害人都拿不到一分錢。惟查，田
　　　海洲所宣稱之事實無一為真：
    (一)渠稱他們已破產云云，事實上，至今為止，被上訴人與其小叔田台明尚在土城
      及樹林地區經營二家橡樹園托兒所，一在土城市○○路○段五十二巷三十二之
      二號，另一在樹林市○○街一五四號，田海洲則尚任職於光寶電子公司經理，
      財力堪稱雄厚，何來破產之說。
    (二)所謂跳樓云云，更是自編自演之苦肉計，無非是騙取被害大眾之同情，使大家
      不再堅持十足受償，實則，被上訴人並非無力清償所欠債務，此可由其和解當
      時，一次拿出三百多萬和解金即可得證。
    (三)又田海洲為使與上訴人之和解得以成立，又語帶要脅聲稱若不全部和解則受害
      人皆無法取得任何一毛之和解金，令其他不知計謀之受害人亦一同接受和解條
      件，實則，田海洲早已準備好和解金，擬與被害會員和解，渠宣稱不願發放任
      何一毛錢，純係以退為進之詐欺技倆。
    (四)被上訴人於地檢署刑事詐欺案出席庭時辯稱渠係遭他人倒會，致連累大家云云
      ，亦非真實，蓋被上訴人至今猶無法明確證明此部份之事實。
  三、由上事實可知，被上訴人及其夫乃係利用詐術使上訴人陷於錯誤而簽立和解契
      約，上訴人自可依法撤銷兩造所簽之和解契約，依原有之合會法律關係，請求
      被上訴人給付所積欠之合會金一百六十二萬元。又被上訴人所給付之三十八萬
      二千元，給付期限屆至，給付種類與被告所欠債務相同，縱兩造和解契約撤銷
      上訴人應依不當得利規定返還，然上訴人依法非不得主張抵銷，職是，上訴人
      在此一併主張抵銷，經抵銷後被上訴人仍需返還上訴人一百二十三萬八千元。
  四、本件被上訴人除施用前述詐術使上訴人誤信而與之成立和解契約外，由被上訴
      人之夫田海洲日前向上訴人及證人朱龍鈺所發之存證信函，及自訴上訴人及朱
      龍鈺涉嫌詐欺罪之行為，亦證明被上訴人施用詐術。蓋依田海洲所發之存信函
      內容以觀，正好應證被上訴人與其夫田海洲於和解之初，即以要挾之手段壓逼
      所有受害人成立和解，否則連一毛錢也不可能得到。由此可見，被上訴人所積
      欠之債務，自始至終根本不想清償，而渠所以與所有被害人和解，亦不過是想
      以小搏大，冀以債務之半數金額解決所有之債務，實則被上訴人根本是資力雄
      厚，毫無所謂破產之事實。
參、證據：除援用第一審所提證據外，補提橡樹園托兒所廣告招生目錄一件存證信函
影本二件、刑事庭開庭通知及自訴狀影本各一件為證，並聲請訊問證人陳梁春美、朱
龍鈺及調查左列事項：
  一、向土城市公所及樹林市公所函查，土城市○○路○段五十二巷三十二之二號及
      樹林市○○街一五四號是否設立托兒所，何人為負責人？該地址房地產為何人
      所有，若有移轉，何時移轉？
  二、向樹林地政事務所調閱門牌號碼：樹林市○○街一五四號房屋及土地之所有登
      記謄本；向板橋地政事務所調閱門牌號碼：土城市○○路○段五十二巷三十二
      號之一、之二房屋及土地之所有登記謄本。
  三、向財政部台灣省北區國稅局台北縣分局查詢被上訴人及其夫田海洲之八十七年
      至八十九之報稅資料。
乙、被上訴人方面：
壹、聲明：上訴駁回。
貳、陳述：除與原判決記載相同者，茲引用之外，補稱：
  一、兩造前已就本件訴訟標的，簽立和解契約：
      緣上訴人係被上訴人所組互助會之會員，被上訴人因受會員倒會之影響，致使
      該互助會無法繼續運作。因被上訴人自身並無任何積蓄與資產，無力償付其他
      會員所繳會款。上訴人即要求被上訴人之夫田海洲出面解決，並稱倘若田海洲
      願將其僅存之不動產設定抵押，向銀行貸款以清償被上訴人所欠渠等之會款，
      上訴人將放棄民事及刑事告訴權利。田海洲因係一上班族，收入本就不豐，該
      房地係其畢生之積蓄，茍持之向銀行貸款，則其非但將一無所有，且將負有債
      務，而目前尚有二子就學中，復被上訴人招組該互助會，田海洲並不知情，本
      想不管此等事，要被上訴人自己承擔自己所闖之禍，故本不願允諾上訴人之請
      求，惟渠因念及夫妻之情又不願見被上訴人纏訟，是除以其唯一的不動產，向
      銀行設定抵押權借得款項外，並同時向友人借款，幫助被上訴人籌出和解頭期
      款項。是被上訴人與上訴人乃於八十九年簽立和解契約書，並交付頭期款三十
      八萬二千元正予上訴人。詎上訴人收受上揭款項簽立和解書後，旋即提起本件
      訴訟。
  二、兩造既已訂立和解契約，自應受和解契約之拘束：
      按和解有使當事人所拋棄之權利消滅及使當事人取得和解契約所訂明權利效力
      ，民法第七百三十七條定有明文。今兩造已於八十九年四月八日，就系爭合會
      債權債務關係成立和解，由被上訴人給付總金額共七十七萬五千元（含待扣死
      會會款），扣除死會四萬元後，頭期款三十六萬二千元於簽立和解書後，兩周
      內被上訴人以即期支票方式給付，餘款三十七萬三千元，由被上訴人開立支票
      ，於次年起，每年四月，給付一十萬元，至全部清償完畢止，而被上訴人嗣有
      履行和解之事實，有和解書可證，是上訴人即應受此分期清償和解契約之拘束
      ，自不得再向被上訴人一次請求一百二十三萬八千元之會款。
  三、上訴人簽立和解契約書，非因受詐欺而訂立：
    (一)查上訴人之上訴狀陳稱：「和解契約係原告受被告詐欺所為之意思表示，…，
      被告及其夫乃係利用詐術使原告陷於錯誤而簽立和解契約，原告自可依法撤銷
      兩造所簽之和解契約依原有之合會法律關係，請求被告給付所積欠之合會金一
      百六十二萬元。又被告所給付之三十八萬二千元，給付期限屆至，給付種類與
      被告所欠債務相同縱兩造和解契約撤銷原告應依不當得利規定返還，然原告依
      法非不得主張抵銷，職是，原告在此一併主張抵銷」，於原審則主張「被告說
      若伊不在和解書上簽名，被告就不交出合會會單，伊因受此脅迫才在和解書上
      簽名等語」，是上訴人於原審稱該和解契約係因受脅迫所為，上訴後則改稱係
      因受詐欺而為，其前後矛盾之說詞，目的無非係因簽立和解書後反悔，而急欲
      推翻該和解契約之效力，為因應民法之相關規定，而不得不虛構事實強詞涵攝
      法律，是上訴人此等顛倒事實、矛盾之說詞，實不足採。
    (二)由以下事實更足徵上訴人簽立和解契約係於自由意志下所為，被上訴人並未施
      以脅迫或詐欺行為。蓋兩造所簽定之和解書非一蹴即成，乃經過三次之協調會
      ，彼此間取得共識後，始在第四次協商時，簽立正式和解書。按上訴人係一具
      有完全行為能力之人，對於其行為之效力，當有所認識。又經過三次協商程序
      ，於第四次協商方簽立之和解契約，必係經雙方深思熟慮後，對於和解契約所
      訂明權利效力，有所認知，並認同契約內容，方會簽立該契約，倘上訴人不願
      接受該等契約內容，大可拒絕。是茍認該簽立和解契約之行為係因受詐欺或脅
      迫所為，殊難想像。
  四、上訴人主張被詐欺而為意思表示，應負舉證責任：
      按「被詐欺而為意思表示者，依民法第九十二條第一項之規定，表意人固得撤
      銷其意思表示，惟主張被詐欺而為表示之當事人，應就此項事實負舉證責任」
      （參照四十四年台上字第七五號判例），又詐欺乃故意欺騙他人，使其陷於錯
      誤並進而為不利於自己，且本來不願意表示之意思。詐欺行為人須有雙重之故
      意，首先有使陷於錯誤之故意，並基於錯誤而為一定表示之故意。上訴人就其
      如何被詐欺？至今並未具體舉證以實其說，是其徒託空言、無的放矢之言詞，
      自無可採。
  五、綜上所陳，上訴人與被上訴人既已就本件訴訟標的成立一無瑕疵之和解契約，
      自應依和解契約之本旨履行，豈容上訴人片面反悔，任意編篡事實、惡意指摘
      被詐欺或被脅迫，即否認和解契約之效力，是上訴人之請求洵屬無理。
參、證據：除援用第一審所提證據外，補提協調會會議紀錄二件為證，並聲請訊問證
    人田海洲、田台明。
    理      由
一、本件上訴人起訴主張：其參加由被上訴人為會首之：(一)自八十六年七月二十日至
    八十九年三月二十日含會首共三十三會，每會一萬元之合會，加入三會，已標取
    二會，尚有一活會，已繳納三十二萬元會款，扣除死會會款二萬元，可得三十萬
    元會款。(二)自八十七年七月五日至八十九年十一月五日含會首共二十九人，每會
    一萬元之合會，加入三會，已繳納六十萬元之會款。(三)自八十七年十二月五日至
    九十年六月五日含會首共三十一人，每會一萬元之合會，加入四會，已繳納六十
    萬元。(四)自八十九年一月五日至九十年四月五日含會首共十六人，每會二萬元之
    合會，加入三會，已繳納十二萬元。被上訴人於八十九年三月停會後，共欠上訴
    人上開金額計一百六十二萬元，僅清償三十八萬二千元，尚欠一百二十三萬八千
    元，迭催不理。為此，爰依合會之法律關係，請求被上訴人給付一百二十三萬八
    千元等情。
    被上訴人則以：兩造就系爭合會債權債務關係已達成和解，上訴人自不得再依原
    合會法律關係為請求等語資為抗辯。
二、上訴人主張其參加被上訴人為會首之右開合會，被上訴人於八十九年三月停會，
    共積欠上訴人會款一百六十二萬元之事實，業據提出合會會單四件為證，且被上
    訴人復不爭執，堪信為真實。又被上訴人抗辯兩造已於八十九年四月八日，就上
    述合會債權債務關係成立和解，由被上訴人給付總金額共計七十七萬五千元（含
    待扣死會會款），扣除死會四萬元後，頭期款三十六萬二千元於簽立和解書後，
    兩周內被上訴人以即期支票方式給付，餘款三十七萬三千元，由被上訴人開立支
    票，自次年起，於每年四月給付一十萬元，至全部清償完畢止，被上訴人事後均
    有依和解契約履行等情，並據被上訴人提出和解書一件為證，且為上訴人所不爭
    ，亦堪信為真實。
三、上訴人固主張本件和解契約係上訴人受被上訴人詐欺所為之意思表示，上訴人並
    以上訴狀繕本之送達為撤銷之意思表示，而和解契約既經撤銷，視為自始無效，
    上訴人自得基於合會之法律關係，請求被上訴人給付所積欠之全部合會金一百二
    十三萬八千元云云，惟被上訴人否認有何詐欺上訴人之情事，是上訴人就其主張
    受被上訴人詐欺而成立和解契約之有利於己之積極事實，自應負舉證責任。而上
    訴人主張其受詐欺之事實，無非以被上訴人於八十九年二月五日收取上訴人當月
    應繳之合會金十九萬元後，即逃逸無蹤並避不見面，嗣上訴人及被騙之其他合會
　　會員欲至被上訴人與其夫田海洲、小叔田台明等人合開之橡樹園托兒所抗議時，
　　才推由田海洲出面，田海洲先稱渠等已「破產」，繼而以要「跳樓」之苦肉計誘
　　騙上訴人等人同情，最後更使出殺手威脅上訴人等人簽立和解書，聲稱若有一
　　人不依其條件簽立和解書，則所有會員皆拿不到錢，然(一)事實上被上訴人與其小
　　叔田台明尚在土城及樹林地區經營二家橡樹園托兒所，一在土城市○○路○段五
　　十二巷三十二之二號，另一在樹林市○○街一五四號，田海洲則尚任職於光寶電
　　子公司經理，財力堪稱雄厚，何來破產之說。(二)所謂跳樓云云，更是自編自演之
　　苦肉計，無非為騙取同情，使會員不再堅持十足受償，實則，被上訴人並非無力
　　清償所欠債務，此可由其和解當時，一次拿出三百多萬和解金即可得證。(三)又田
　　海洲為使與上訴人之和解得以成立，又語帶要脅聲稱若不全部和解則會員皆無法
　　取得任何和解金，令其他不知計謀之會員亦一同接受和解條件，實則，田海洲早
　　已準備好和解金，擬與被害會員和解，渠宣稱不願發放任何一毛錢，純係以退為
　　進之詐欺技倆。經查：
（一）依本院向土城市公所及樹林市公所函查結果，土城市○○路○段五十二巷三十
      二之二號及樹林市○○街一五四號雖皆有設立托兒所，然負責人為田台明，並
      非被上訴人，又前述二戶房屋之登記所有權人，自始即為田海洲及田台明迄今
      ，亦非被上訴人，是上訴人主張被上訴人與田台明共同經營二家托兒所，尚屬
      無據。再被上訴人與其夫田海洲，乃不同之權利義務主體，縱田海洲名下尚有
      不動產，且任職光寶電子公司經理，財力堪稱雄厚，亦與被上訴人是否仍有資
      力清償全部會款之事實無涉。
（二）證人朱龍鈺、陳春美固證稱本件和解時，田海洲有表示其夫妻已破產，又被逼
      得要跳樓，且會員一人不和解，全部皆拿不到錢等語，惟此並不當然足認被上
      訴人有受詐欺或脅迫情事，蓋和解本為當事人彼此退讓，協商成立各方皆可接
      受之解決方案，於商談過程中，債務人一方為以不足之數額，解決全部債務問
      題，難免以自己處境困難為由，博取債權人同情，俾使債權人態度軟化而願意
      退讓，故本件所謂「破產」、「跳樓」之說，無非被上訴人債務人一方之談判
      說詞而已，上訴人等債權人一方應知之甚明，上訴人要係權衡自己是否可以獲
      償之情況下，基於本身之利害關係，而決定是否同意接受和解方案，是本件除
      非和解時被上訴人故意隱匿其資產，否則上訴人應無何受詐欺而和解之可言；
      又被上訴人和解既為解決其全部債務問題，則於和解當時表示會員一人不和解
      ，全部皆拿不到錢等語，亦無非表示其和解條件為全部債務須一次解決，否則
　　　不願意和解之意，倘上訴人等債權人一方有人不同意此條件，雙方即無法成立
　　　和解而已，是既為和解條件，上訴人仍可本於自身利益，決定是否接受，尤難
　　　謂受脅迫而和解。
（三）又上訴人所稱之二家橡樹園托兒所，並非被上訴人所經營，且托兒所所在之二
      戶房屋亦非被上訴人所有，已如前述，另本院依上訴人聲請向財政部台灣省北
      區國稅局台北縣分局查詢被上訴人及其夫田海洲之八十七年至八十九之報稅資
      料結果，被上訴人於八十七年度僅有利息所得一千八百十六元及股利所得三千
　　　元，八十八年度亦僅有薪資所得二十七萬七千五百元，此外，上訴人復未能舉
　　　證證明被上訴人於本件和解前後有何清償資力，是上訴人主張被上訴人於本件
　　　和解時偽稱無資力清償，使上訴人受詐欺而成立和解之事實，尚難認已舉證以
　　　實其說，自無可取。
（四）綜上所述，本件上訴人以受被上訴人詐欺為由，主張撤銷兩造於八十九年四月
      八日所為之和解契約，並無理由，系爭和解契約仍屬合法有效。
四、按和解有使當事人所拋棄之權利消滅及使當事人取得和解契約所訂明權利效力，
    民法第七百三十七條定有明文。查本件兩造已於八十九年四月八日，就系爭合會
    債權債務關係成立和解，由被上訴人給付總金額共計七十七萬五千元（含待扣死
    會會款），扣除死會四萬兀後，頭期款三十六萬二千元於簽立和解書後，兩周內
    被上訴人以即期支票方式給付，餘款三十七萬三千元，由被上訴人開立支票，自
    次年起，於每年四月給付一十萬元，至全部清償完畢止，迄今被上訴人皆有依和
    解契約履行，既如前述，揆諸上開說明，上訴人即應受此分期清償和解契約之拘
    束，不得再向被上訴人一次請求一百二十三萬八千元之會款。
五、從而，上訴人依合會之法律關係，請求被上訴人給付一百二十三萬八千元，及自
    八十九年七月十八日起至清償日止，按年息百分之五計算之利息，為無理由，不
    應准許。原審為上訴人敗訴之判決，並無不合。上訴意旨指摘原判決違誤，求予
    廢棄改判，難謂有據，應予駁回。
六、本件事證已臻明確，兩造其餘主張陳述及所提證據，於判決之結果不生影響，爰
    不一一論述。
據上論結，本件上訴為無理由，依民事訴訟法第四百三十六條之一第三項、第四百四
十九條第一項、第七十八條，判決如主文。
中　　　華　　　民　　　國　　九十一　　年　　　六　　　月　　 十八   　日
                                    臺灣板橋地方法院民事第二庭
~B審判長法  官　陳忠行
~B　　　法  官　崔玲琦
~B　　　法  官　連士綱
右正本證明與原本無異
本判決不得上訴
中　　　華　　　民　　　國　　九十一　　年　　　六　　　月　　 十八   　日
~B　　　書記官　李宏明
